【裁判字號】    95,台上,1302
【裁判日期】    950621
【裁判案由】    返還買賣價金
【裁判全文】
最高法院民事判決            九十五年度台上字第一三○二號
    上  訴  人  甲○○
                        號
    訴訟代理人  劉豐州律師
    被 上訴 人  戊○○
    上  訴  人  乙○○
                丙○○
                丁○○
    共      同
    訴訟代理人  徐豐明律師
上列當事人間請求返還買賣價金事件，兩造上訴人對於中華民國
九十四年三月十日台灣高等法院高雄分院第二審判決（九十二年
度上字第二一四號），各自提起上訴，本院判決如下：
    主  文
兩造上訴人之上訴均駁回。
第三審訴訟費用由兩造上訴人各自負擔。
    理  由
本件上訴人甲○○主張：伊及訴外人蕭景昇於民國八十三年五月
二十日，與對造上訴人乙○○以次三人及訴外人陳登瑞（下稱乙
○○等四人）訂立不動產買賣契約（下稱第一份買賣契約），以
新台幣（下同）六千三百七十六萬元向乙○○等四人購買坐落屏
東縣車城鄉○○段八四、八五地號土地應有部分各十二分之四，
伊及蕭景昇除於同年四月二十九日給付定金八百萬元與乙○○等
四人外，並於訂約日交付同日兌現支票五張計二千二百萬元。後
因乙○○等四人無法將該土地為所有權移轉登記而解除第一份買
賣契約。旋伊及第一審共同原告李玉順又與乙○○等四人合意，
變更以七百五十萬元買受上開八四地號土地面積一分半（下稱系
爭土地），並以前已付之部分價金抵付，且於八十四年九月間另
書立不動產買賣契約（下稱第二份買賣契約），並由被上訴人戊
○○擔任連帶保證人，約定系爭土地如因法令無法辦理「過戶」
登記時，本買賣契約無效，乙○○等四人應將所收受之價款七百
五十萬元加附利息返還伊及李玉順，並按日給付價金總額百分之
三之違約金。嗣乙○○等四人仍未依約完成系爭土地所有權移轉
登記，伊乃於同年十二月十八日，委託李東翰與乙○○、丙○○
、丁○○之委任人陳登瑞簽訂和解書，約定乙○○等四人應於簽
訂日起二十日內將系爭土地移轉登記予指定之江鄧秀鳳，如因法
令無法辦理「過戶」登記，該買賣契約為無效，乙○○等四人應
將價款附加自收受時起按年息百分八之利息返還。惟系爭土地未
經整地，致屏東縣萬丹鄉公所於八十五年二月一日駁回江鄧秀鳳
自耕能力證明之申請，造成無法辦理系爭土地移轉登記。戊○○
為第二份買賣契約之連帶保證人，對於上開價金與利息應與乙○
○等四人共負連帶償還責任，並應按日給付違約金等情，爰本於
和解書及第二份買賣契約之法律關係，求為命：(一)乙○○以次三
人各給付伊一百八十七萬五千元，及自八十三年五月二十日起按
年息百分之八加計利息，(二)戊○○給付伊七百五十萬元及自八十
三年五月二十日起按年息百分之八加計利息，並自訴狀送達翌日
起至清償該金額之日止，按日給付違約金二十二萬五千元之判決
。（按：逾上開請求部分，因第一審判決甲○○敗訴後未據其聲
明上訴及第一審共同原告李玉順於原審撤回起訴，已未繫屬本院
自不另贅列。又上開(二)部分，甲○○於第一審僅請求戊○○給付
一百八十七萬五千元本息，迨上訴原審時始擴張聲明再給付五百
六十二萬五千元本息及違約金如上。）
上訴人乙○○以次三人及被上訴人戊○○則以：乙○○等四人與
對造上訴人甲○○僅簽訂第一份買賣契約及和解書，並未簽訂第
二份買賣契約，因丁○○及丙○○並未在第二份買賣契約上簽名
或蓋章，且其上乙○○之簽名蓋章及陳登瑞之指印均非真正，戊
○○自無庸負連帶保證人之責任。又本件係因甲○○在簽訂第一
份買賣契約後，怠於辦理過戶手續，始未完成所有權移轉登記，
乙○○等四人並無違約情事。又和解契約成立後，乙○○等四人
即配合辦理系爭土地所有權移轉登記手續，萬丹鄉公所駁回江鄧
秀鳳申請自耕能力證明，乃甲○○未前往整地之過失所致，逾約
定「過戶」期限，可歸責之原因在於甲○○。另和解書約定於辦
理移轉「過戶」後，雙方始同意解除第一份買賣契約，可見雙方
尚未解除第一份買賣契約，乙○○等四人自得依該契約第七條後
段及附帶條件第六條之約定，沒入甲○○已繳價金七百五十萬元
等語，資為抗辯。
原審斟酌全辯論意旨及調查證據之結果，以：上訴人甲○○主張
其與乙○○等四人成立上開和解，約定將系爭土地移轉登記予指
定之江鄧秀鳳，如因法令無法辦理「過戶」登記，該買賣契約為
無效，乙○○等四人應將收受之價款附加利息返還，嗣江鄧秀鳳
向屏東縣萬丹鄉公所申請自耕能力證明書，經該所於八十五年二
月一日以系爭土地無農作使用，雜草叢生為由予以駁回，致系爭
土地未能「過戶」與江鄧秀鳳等事實，為乙○○以次三人及戊○
○所不爭，並有第一份買賣契約、合作金庫匯款回條聯、和解書
、萬丹鄉公所函及江鄧秀鳳申請核發自耕能力證明書可憑，自足
信為真實。乙○○以次三人及戊○○雖以前開情詞置辯，惟查：
(一)甲○○與乙○○等四人就系爭土地遲未能辦理所有權移轉登記
，於八十四年十二月十八日成立和解，乃約定將系爭土地應有部
分所有權移轉登記予江鄧秀鳳，如因法令無法辦理「過戶」登記
，該買賣契約為無效，乙○○等四人應將收受之價款附加自收受
時起按年息百分之八之利息返還，嗣雙方經由代書陳新連辦理系
爭土地所有權移轉登記時，屏東縣萬丹鄉公所駁回江鄧秀鳳申請
自耕能力證明，致依當時之法令無法辦理系爭土地所有權移轉登
記，固與內政部八十三年五月十三日台內地字第八三七九六八
七號函不合，但因該鄉公所未撤銷原處分前，江鄧秀鳳仍無從登
記為系爭土地之所有人，應屬上開和解書所約定，因法令無法辦
理「過戶」登記而生買賣契約無效之效果，乙○○等四人自應依
該和解書所載，將收受之價金七百五十萬元附加利息共同返還予
甲○○（每人為一百八十七萬五千元）。(二)按當事人間因訂立契
約而成立法律關係所衍生之紛爭應如何適用法律，屬法院之職權
，不受當事人主張之拘束。查兩造於本院協商爭點時，雖曾表示
系爭土地應有部分未完成所有權移轉登記，不是因為法令無法辦
理「過戶」等語，然甲○○是否得依和解書之約定請求乙○○以
次三人返還價金本息，乃屬本院如何適用法律之職權，自不因兩
造曾有上開協商而受影響，況甲○○嗣復一再主張其係因法令無
法辦理「過戶」，且依和解契約履行協力之義務，該未能完成所
有權移轉登記係因江鄧秀鳳就系爭土地未能取得萬丹鄉公所核發
之自耕能力證明，具見乙○○等四人依當時之法令無法將應有部
分辦理「過戶」與甲○○無疑，乙○○以次三人辯以兩造已協商
為不爭執，本件非因法令無法辦理「過戶」登記，該無法移轉登
記可歸責之原因在於甲○○，其無依和解契約返還價金本息義務
，且可依第一份買賣契約沒入全部價金等節，自不足採。(三)查甲
○○未參與蕭景昇為上開土地面積四分半之所有權買賣及移轉登
記，而於八十四年間另與乙○○等四人簽訂第二份買賣契約時，
僅有出賣人乙○○、陳登瑞及戊○○到場簽名，擬俟其他出賣人
丙○○、丁○○同意簽名後，再填寫第二份買賣契約之訂約日期
，此情業據證人即第二份買賣契約撰寫人及在場人陳慶祥律師結
證明確，並有第二份買賣契約可佐，可見第二份買賣契約所載之
當事人除甲○○及乙○○等四人外，尚有二位當事人丙○○、丁
○○未於簽約時到場合意及簽名其上，自無僅依部分出賣人及連
帶保證人於契約上簽名，即認第二份買賣契約已因買賣雙方當事
人之意思合致而成立，該主債務既不存在，應無保證債務之可言
。從而，甲○○依和解書之約定，請求乙○○以次三人分別給付
上開金額及自收受價金之八十三年五月二十日起按年息百分之八
加計利息，即屬正當，應予准許。另依第二份買賣契約請求戊○
○給付上開價金本息及違約金，為屬無據，不應准許，為其心證
之所由得，並說明兩造其他主張、抗辯及聲明證據為不足取暨不
逐一論述之理由，因而維持第一審所命乙○○以次三人各給付一
百八十七萬五千元本息，與甲○○請求戊○○給付部分敗訴之判
決，分別駁回其上訴；並就甲○○對戊○○擴張聲明部分，駁回
其擴張之訴。
按當事人就其主張之爭點，經依民事訴訟法第二百七十條之一第
一項第三款或第二項為協議者，依同條第三項前段規定，固應受
其拘束，惟依「法官知法」及「法官審判獨立」之原則，法官適
用法律之職責，並不當然受當事人基於聽審請求權、辯論權所主
張法律上見解之拘束。是法院就當事人所主張起訴原因之事實判
斷其法律上之效果，自不因當事人就其主張之法律上爭點，經依
上開條項為整理並協議時自認或不爭執而受影響。查甲○○雖於
原審協商爭點時，曾表示系爭土地應有部分未完成所有權移轉登
記，不是因為法令無法辦理過戶等語，但原審既認定上開和解書
所稱之「因法令無法辦理『過戶』登記」者，該涉及法令乃法律
解釋適用之範疇，依上說明，自不受當事人所主張法律見解之拘
束，更不因當事人於整理並協議爭點時自認或不爭執而有不同。
乙○○以次三人指原判決不適用民事訴訟法第二百七十九條第三
項、第二百七十條之一第三項、第一項第三款規定，即有未合。
原審本於上述理由分別為兩造上訴人敗訴之判決，經核於法並無
違背。兩造上訴人上訴論旨，另各以原審採證、認事之職權行使
及其他贅述或與判決基礎無涉之理由，指摘原判決不利於己部分
不當，求予廢棄，均不能認為有理由。
據上論結，本件兩造上訴人之上訴均為無理由。依民事訴訟法第
四百八十一條、第四百四十九條第一項、第七十八條，判決如主
文。
中    華    民    國  九十五  年    六    月  二十一  日
                      最高法院民事第八庭
                          審判長法官  朱  建  男
                                法官  顏  南  全
                                法官  許  澍  林
                                法官  鄭  傑  夫
                                法官  蘇  清  恭
      本件正本證明與原本無異
                                      書  記  官
中    華    民    國  九十五  年    六    月   三十   日
                                                      Ｑ


司法院資訊處製作；財團法人民間司法改革基金會備份。
